臺灣桃園地方法院民事判決
109年度訴字第2751號
原      告  廖秀珍  
            余品萱  
共      同
訴訟代理人  陳文雄律師
被      告  張嫦娥  

            莊嘉雲  
            莊嘉瑜  
            莊嘉綾  

共      同
訴訟代理人  吳祝春律師
被      告  莊智有  
兼上列一人
訴訟代理人  莊智雄  
上列當事人間請求拆屋還地事件，本院於民國111年5月16日言詞
辯論終結，判決如下：
    主      文
被告張嫦娥、莊嘉雲、莊嘉瑜、莊嘉綾應將坐落桃園市○○區○○段
○○○○段○○○○○地號土地上如附圖編號160-3(1)所示面積一○九平方
公尺部分之地上物拆除，回復原狀並將該部分土地返還原告及其
餘共有人全體。
被告莊智有、莊智雄應將坐落桃園市○○區○○段○○○○段○○○○○地號
土地上如附圖編號160-3(2)所示面積二八平方公尺部分之地上物
拆除，回復原狀並將該部分土地返還原告及其餘共有人全體。
訴訟費用由被告張嫦娥、莊嘉雲、莊嘉瑜、莊嘉綾負擔一三七分
之一○九，被告莊智有、莊智雄負擔一三七分之二十八。
本判決第一項於原告以新臺幣貳拾伍萬元為被告張嫦娥、莊嘉雲
、莊嘉瑜、莊嘉綾供擔保，得為假執行；但被告張嫦娥、莊嘉雲
、莊嘉瑜、莊嘉綾以新臺幣柒拾伍萬元為原告預供擔保，得免為
假執行。
本判決第二項於原告以新臺幣柒萬元為被告莊智有、莊智雄供擔
保，得為假執行；但被告莊智有、莊智雄以新臺幣貳拾壹萬元為
原告預供擔保，得免為假執行。
    事實及理由
一、被告莊智有、莊智雄（下合稱莊智有等2人）於最後言詞辯
    論期日不到場，核無民事訴訟法第386條所列各款情形，爰
    依原告之聲請，由其一造辯論而為判決。又訴狀送達後，原
    告不得將原訴變更或追加他訴，但擴張或減縮應受判決事項
    之聲明者，不在此限，民事訴訟法第255條第1項但書第3款
    定有明文。原告起訴原聲明：（一）被告張嫦娥、莊嘉雲、
    莊嘉瑜、莊嘉綾（下合稱張嫦娥等4人）應將桃園市○○區○○
    段○○○○段000○0地號土地（下稱系爭土地）上如起訴狀附圖
    所示A部分面積113平方公尺地上物拆除，回復原狀後，將土
    地交還原告暨其他共有人。（二）被告莊智有等2人應將系
    爭土地上如起訴狀附圖所示B部分面積7平方公尺地上物拆除
    ，回復原狀後，將土地交還原告暨其他共有人。（三）被告
    張嫦娥等4人應給付原告暨其他共有人新臺幣（下同）206,0
    25元，及自起訴狀繕本送達被告之翌日起至第一項土地交還
    之日止按月給付原告暨其他共有人3,433元。(四)被告莊智
    有等2人應給付原告暨其他共有人11,725元，及自起訴狀繕
    本送達被告之翌日起至第二項土地交還之日止按月給付原告
    暨其他共有人195元。（五）原告願供擔保請准宣告假執行
    。最後變更聲明為：（一）被告張嫦娥等4人應將系爭土地
    上如附圖（即桃園市楊梅地政事務所於民國110年4月27日函
    附之土地複丈成果圖）編號160-3(1)所示面積109平方公尺
    地上物拆除，回復原狀後，將土地交還原告暨其他共有人。
    （二）被告莊智有等2人應將系爭土地上如附圖編號160-3(2
    )所示面積28平方公尺地上物拆除，回復原狀後，將土地交
    還原告暨其他共有人。（三）原告願供擔保請准宣告假執行
    。原告所為聲明之變更，合於前揭規定，應予准許。
二、原告主張：系爭土地為原告與附表所示共有人共有，應有部
    分如附表所示。系爭土地如附圖編號160-3(1)所示面積109
    平方公尺部分為被告張嫦娥等4人所有之地上物占用，附圖
    編號160-3(2)所示面積28平方公尺部分為被告莊智有等2人
    所有之地上物占用，被告雖為系爭土地之共有人，仍屬無權
    占有使用，爰依民法第767條第1項、第821條之規定，為全
    體共有人之利益，請求被告拆除地上物，回復原狀，將土地
    交還原告及其餘共有人。並聲明：（一）被告張嫦娥等4人
    應將系爭土地上如附圖編號160-3(1)所示面積109平方公尺
    地上物拆除，回復原狀後，將土地交還原告暨其他共有人。
    （二）被告莊智有等2人應將系爭土地上如附圖編號160-3(2
    )所示面積28平方公尺地上物拆除，回復原狀後，將土地交
    還原告暨其他共有人。（三）原告願供擔保請准宣告假執行
    等語。
三、被告張嫦娥等4人則以：系爭土地原為訴外人廖成茂、廖成
    德、曾施仁發、曾仁炳及廖壬妹等5人共有，應有部分各16
    分之3、16分之3、4分之1、4分之1、16分之2。廖壬妹於系
    爭土地上建築4座房屋以供居住，廖成茂、廖成德、曾施仁
    發、曾仁炳等人均無任何意見，足證前開共有人間就系爭土
    地之管理及使用方式有約定由廖壬妹一人分管系爭土地全部
    之默示分管契約存在。廖壬妹將系爭土地上所建房屋分配予
    4子女莊金火、莊金城、莊金俊、莊金殿居住，廖壬妹於62
    年間過世後，其應有部分16分之2由所生4子女莊金火、莊金
    城、莊金俊、莊金殿繼承，於63年6月15日以繼承為原因，
    登記分別共有，每人應有部分32分之1，另於67年2月21日以
    買賣為原因，取得系爭土地應有部分8分之1，合計每人應有
    部分32分之5，前開房屋仍由莊金火、莊金城、莊金俊、莊
    金殿繼續居住使用，於其等成家立業後始搬離，致系爭土地
    上之房屋年久失修，荒廢傾圮。莊金俊為免系爭土地因荒廢
    、雜草叢生而任由他人丟棄廢棄物，故於其原分配到之土地
    即附圖編號160-3(1)所示部分土地上重新搭建簡易鐵皮屋居
    住，莊金俊為該屋之事實上處分權人，其過世後，由被告張
    嫦娥等4人繼承該屋之事實上處分權，且因繼承或受讓系爭
    土地應有部分之共有人間就祖輩分配之土地使用方式皆無異
    議，迄今已逾40年，應認歷任共有人間存有默示分管契約。
    被告張嫦娥等4人繼承取得之上開房屋本於共有人間之默示
    分管契約具有占有系爭土地之權源，原告訴請拆屋還地違反
    誠信原則而為權利濫用。又被告張嫦娥等4人業以行使地上
    權之意思，逾20年間和平、公然、繼續占有使用系爭土地，
    得主張時效取得地上權，縱認僅取得登記請求權，被告張嫦
    娥等4人於系爭土地上繼續行使地上權應受保護，原告請求
    拆屋還地無理由等詞，資為抗辯，並答辯聲明：（一）原告
    之訴駁回。（二）如受不利判決，願供擔保請准宣告免為假
    執行。被告莊智有、莊智雄答辯謂同意拆除等語。
四、按所有人對於無權占有或侵奪其所有物者，得請求返還之。
    對於妨害其所有權者，得請求除去之。各共有人對於第三人
    ，得就共有物之全部為本於所有權之請求。但回復共有物之
    請求，僅得為共有人全體之利益為之。民法第767條第1項前
    段、中段、第821條分別定有明文。以無權占有為原因，請
    求返還所有土地之訴，如占有人就請求權人土地所有權存在
    之事實並無爭執，而僅以非無權占有為抗辯者，占有人應就
    其取得占有係有正當權源之事實證明之，如不能證明，即應
    認請求權人之請求有理由。又未經共有人協議分管之共有物
    ，共有人對共有物之特定部分占用收益，須徵得他共有人全
    體之同意。如未經他共有人同意而就共有物之全部或一部任
    意占用收益，他共有人得本於所有權請求除去其妨害或請求
    向全體共有人返還占用部分。
五、經查：
（一）原告主張系爭土地為原告與附表所示共有人共有，系爭土
      地上如附圖編號160-3(1)所示部分遭被告張嫦娥等4人所
      有之地上物占用，如附圖編號160-3(2）所示部分遭被告
      莊智有等2人所有之地上物占用等事實，為被告所不爭執
      ，堪信為真實。
（二）原告主張被告張嫦娥等4人所有之地上物占用系爭土地如
      附圖編號160-3(1)所示部分係無權占有，惟為被告張嫦娥
      等4人否認，並以前詞置辯。依前揭規定及說明，應由被
      告張嫦娥等4人就其所有之地上物占有系爭土地有正當權
      源之事實負舉證之責任。
（三）被告張嫦娥等4人以系爭土地原為廖成茂、廖成德、曾施
      仁發、曾仁炳及廖壬妹等5人共有，廖壬妹於系爭土地上
      建築房屋居住，其餘共有人即廖成茂、廖成德、曾施仁發
      、曾仁炳等人均無任何意見，辯稱前開共有人間就系爭土
      地之管理及使用方式有約定由廖壬妹一人分管系爭土地全
      部之默示分管契約存在云云，惟為原告否認。按所謂默示
      之意思表示，係指依表意人之舉動或其他情事，足以間接
      推知其效果意思者而言，若單純之沉默，則除有特別情事
      ，依社會觀念可認為一定意思表示者外，不得謂為默示之
      意思表示。被告張嫦娥等4人未舉證證明廖壬妹與廖成茂
      、廖成德、曾施仁發、曾仁炳等人共有系爭土地期間，廖
      成茂、廖成德、曾施仁發、曾仁炳等人有何舉動或情事足
      以間接推知其等均同意系爭土地全部由廖壬妹一人管理及
      使用，依上開說明，尚難僅因其等對廖壬妹於系爭土地上
      興建房屋居住使用，單純沉默未為制止，遽認共有人間有
      約定系爭土地全部均由廖壬妹一人使用之契約存在。又被
      告張嫦娥等4人所有坐落系爭土地上如附圖編號160-3(1)
      所示部分之地上物，被告張嫦娥等4人自認係其等之被繼
      承人莊金俊所搭建，然未舉證證明莊金俊於系爭土地上搭
      建地上物時，經系爭土地全部共有人同意，難認其所搭建
      之地上物占有使用系爭土地有正當權源。被告張嫦娥雖為
      系爭土地之共有人之一，但被告張嫦娥等4人共同繼承莊
      金俊搭建之地上物占用系爭土地既未經系爭土地之其他共
      有人全體同意，依前揭規定及說明，原告得本於所有權請
      求拆除回復原狀並將占有之土地返還全體共有人。
（四）被告張嫦娥等4人另以前詞辯稱原告訴請拆屋還地違反誠
      信原則而為權利濫用云云。按權利之行使，不得違反公共
      利益，或以損害他人為主要目的。行使權利，履行義務，
      應依誠實及信用方法，固為民法第148條所明定。惟上開
      規定係規定行使權利，不得以損害他人為目的，若當事人
      行使權利，雖足使他人喪失利益，茍非以損害他人為主要
      目的，即不在該條所定範圍之內。原告為系爭土地全體共
      有人之利益，本於所有權提起本件訴訟，係合法行使所有
      權人之正當權利，既未違反公共利益，亦非以損害他人為
      主要目的，依上開說明，難認違反誠實信用原則而為權利
      濫用。被告張嫦娥等4人此部分所辯不足採。
（五）被告張嫦娥等4人又辯稱其等得主張時效取得系爭土地之
      地上權，縱認僅取得登記請求權，其等於系爭土地上繼續
      行使地上權應受保護等語。按因時效取得地上權登記請求
      權者，不過有此請求權而已，在未依法登記為地上權人以
      前，不得據以對抗土地所有人而謂有權占有。被告張嫦娥
      等4人未舉證已依法登記為系爭土地之地上權人，依上開
      說明，不得對抗土地所有人而謂有權占有，被告張嫦娥等
      4人此部分答辯亦屬無據。
（六）原告主張被告莊智有等2人所有之地上物占用系爭土地如
      附圖編號160-3(2)所示部分係無權占有，為被告莊智有等
      2人所不爭執，惟被告莊智有等2人迄未拆除，依前揭規定
      及說明，原告得本於所有權請求拆除回復原狀並將占有之
      土地返還全體共有人。
六、綜上所述，原告依民法第767條、第821條第1項規定，請求
    被告張嫦娥等4人將占用系爭土地如附圖編號160-3(1)所示
    部分之地上物拆除，回復原狀並將占用土地返還原告及其餘
    共有人全體，請求被告莊智有等2人將占用系爭土地如附圖
    編號160-3(2)所示部分之地上物拆除，回復原狀並將該部分
    土地返還原告及其餘共有人全體，均有理由，應予准許。原
    告與被告張嫦娥等4人分別陳明願供擔保聲請准免假執行，
    合於法律規定，應予准許，被告莊智有等2人部分則依職權
    宣告預供擔保而免為假執行，並分別酌定相當擔保金額宣告
    之。
七、本件事證已臻明確，兩造其餘攻擊防禦方法及證據，經斟酌
    後均不足以影響判決結果，爰不一一論述，附此敘明。
八、據上論結，本件原告之訴為有理由，依民事訴訟法第385條
    第1項前段、第78條、第390條第2項、第392條第2項，判決
    如主文。
中　　華　　民　　國　　111 　年　　6 　　月　　15　　日
                  民事第二庭  法　官　謝宜伶
正本係照原本作成。
如對本判決上訴，須於判決送達後二十日內向本院提出上訴狀。
如委任律師提起上訴者，應一併繳納上訴審裁判費。
中　　華　　民　　國　　111 　年　　6 　　月　　21　　日
                              書記官  李仲旻